# 合同资产的坏账准备计提讨论

提问人：ying0518 时间：2020-07-21 10:40:35
新收入准则生效后，就合同资产坏账准备的计提的一些个人理解整理如下，请陈版指正。
一、首次执行日的调整考虑
原来在存货列报的未结算收入，在新收入准则生效日应重分类至合同资产，但修订后收入准则并未规范合同资产的后续计量，企业应根据修订后金融工具准则的相关要求计提减值准备。因此，如果修订后的收入准则和金融工具准则同时生效（如A+H股），首次执行日未结算收入自存货分类至合同资产属于收入准则的调整，对合同资产计提坏账准备则属于新金融工具准则生效的调整。但对于收入准则生效日晚于金融工具准则生效日的多数A股上市公司，将修订后收入准则首次执行日合同资产后续计量的影响调整期初留存收益应当是可以接受的做法？
二、当期计提坏账准备的列报考虑
修订后金融工具准则应用指南规定，“企业应当在资产负债表日计算金融工具（或金融工具组合）预期信用损失。
如果该预期信用损失大于该工具（或组合）当前减值准备的账面金额，企业应当将其差额确认为减值损失，借记“信用减值损失”科目，根据金融工具的种类，贷记“贷款损失准备”、“债权投资减值准备”、“坏账准备”、“合同资产减值准备”、“租赁应收款减值准备”、“预计负债”（用于贷款承诺及财务担保合同）”，这里写得很清楚，合同资产的预期信用损失计入“信用减值损失”。
但修订后收入准则应用指南规定，“合同资产发生减值的，按应减记的金额，借记“资产减值损失”科目，贷记本科目；转回已计提的资产减值准备时，做相反的会计分录。”这里写得也很清楚，合同资产的减值准备计入“资产减值损失”。
虽然到目前为止会计司都没有对上述相互矛盾的说法做出澄清，但实务中企业将合同资产减值计入信用风险损失应当是更恰当的做法。如前所述，收入准则仅规范了未结算合同资产的分类，并未涉及其后续计量（减值），而修订后金融工具准则第 46 条明确规定“企业应当按照本准则规定，以预期信用损失为基础，对下列项目进行减值会计处理并确认损失准备，（三）合同资产。合同资产是指《企业会计准则第 14 号——收入》定义的合同资产”，因此有理由相信，写收入指南的领导犯了画蛇添足的错误。
三、计提方法考虑
1 、关于账龄分析法的适用
新金融工具准则生效前，对非单项计提的应收账款，实务中最常见的做法是采用账龄分析法计提坏账准备，这个方法（以下简称傻瓜式账龄分析法）的关键是账龄和不同账龄的计提比例，前者可以复核，后者企业只需与同行业保持类似的计提比例一般情况下，能够被报表使用人认可。对企业而言易于操作，对监管机构而言便于监管。
新金融工具准则生效后，相当多的上市公司包括IPO企业并未变更应收账款坏账准备的计提方法，对这一事实证监会会计部在 6 月出版的案例解析 2020 中并未予以关注，只是在案例2-18中提到以迁徙率计算历史损失率，并在此基础上进行前瞻性调整的做法（以下简称经修正的账龄分析法），但案例中对前瞻性的考虑相当含糊，未提供与信用风险相关的宏观经济指标的选取依据及权重赋予的分析过程，这个案例只能说是一种理论上的示范，虽然也可能代表监管倾向，但至少从这个案例来看，监管机构没有给会计实务提供可操作的参考。或许A股市场上傻瓜式的账龄分析法在新金融工具准则下仍将延续，毕竟每年都会变化的信用风险损失率对监管机构而言也是个挑战。
2 、关于非单项计提的合同资产
根据修订后金融工具准则第 63 条，合同资产应当与应收账款采用相同的方法计提信用风险损失，在企业选择傻瓜式账龄分析法或者经修正的账龄分析法计提坏账准备的情况下，合同资产账龄应如何认定成了实务中较为关注的问题。
以下仅讨论两种常见的合同资产
（ 1 ）未结算的施工收入，老收入准则下未结算施工收入在存货列报，结算后转出至应收账款，并自应收账款确认日开始计算账龄。新收入准则生效后，企业应将未结算施工收入重分类为合同资产并根据修订后金融工具准则的相关规定计提信用风险损失，但企业如果以合同资产确认日开始计算合同资产的账龄并以账龄为基础对其计提坏账准备，很可能可能会扭曲真实的经营业绩。在客户信用风险未发生明显变化的前提下（若在合同执行的过程中发现客户履约能力存在问题，应考虑终止合同，并单项计提合同资产和应收账款减值），尚未结算的施工收入不代表无条件收款权，合同资产自确认日至结算日均处于未逾期状态，其账龄的增加与信用风险并无关系，因此对合同资产按账龄计提坏账准备很可能导致企业资产与经营业绩的不恰当低估。
此外，因同一个客户的合同资产与应收账款面临同样的信用风险，一般理解合同资产结转应收账款时其账龄应同步结转，这将导致在新收入准则首次执行日，企业应收账款账龄会因考虑合同资产的账龄而发生变化（企业需将合同资产初始确认日至结转日之间的账龄计入应收账款的账龄），如果仍适用原坏账计提比例，将补提坏账准备，很显然这个结果是不恰当的，因为企业面临的信用风险不会因为执行新收入准则而显著增加。
在考虑上述因素之后，实务中对此类合同资产减值的恰当的做法可能是以下两者当中的一种，①自合同资产确认日开始计算账龄，并在此基础上重新计量应收账款账龄；同时在考虑合同资产的前提下，重新计算合同资产及应收账款的预期信用损失率（显然合同资产会与应收账款有不同的预期信用损失率，而应收账款不同账龄的的预期信用损失率也与之前的有显著差异），并在首次执行日采用更新后的预期信用损失率计算合同资产与应收账款的坏账准备；或者②不计算合同资产的账龄，应收账款账龄的计算方法维持不变，继续沿用老收入准则下应收账款预期信用损失率计提应收账款坏账准备，合同资产参照账龄最短的应收账款计提坏账准备。两种做法比较，显然第二种成本容易操作，实施成本较低。
（ 2 ）保证型质保的质保金，其实个人理解保证型质保下的质保金除面临信用风险外，并不面临其他履约风险（保证型质保的质保义务不构成单项履约义务，质保义务与其他计入合同履约成本的暂估应付款其实并无本质区别），应收质保金应属于仅随时间流逝（质保期）即可收款的合同权利，是应收账款的一部分。但既然财政部案例中已经明确质保金应作为合同资产，照做就是。只是在计提坏账准备时，对同一客户同一合同下的质保金和应收账款分别考虑其信用风险显然是不符合实际情况的，在应收账款已经逾期的情形下，质保金虽暂未逾期，但其信用风险也应存在需计量的变化。因此，这一类合同资产采用与应收账款相同的方法计算账龄并计提坏账准备应当是更恰当的做法。

回答人：chenyiwei
个人意见：
1 、对于收入准则生效日晚于金融工具准则生效日的多数A股上市公司，将修订后收入准则首次执行日合同资产后续计量的影响调整期初留存收益应当是可以接受的做法。
2 、合同资产严格来说不是金融工具，只是其减值适用金融工具准则，这可能也就是收入准则将合同资产减值损失列入“资产减值损失”的原因。但这个问题可能还需要会计司作出进一步澄清。
3 、“三、计提方法的考虑”总体上合理，但对于保证性质保的质保金，如果采用组合计提方法的，则应将质保期尚未满的质保金单独设置信用风险组合，不应将其与已到期的应收账款作为一个组合予以考虑。

提问人：ying0518 时间：2020-07-23 09:26:31
感谢陈版回复！对于质保金的坏账准备我理解：
1 、根据CAS22第 47 条，预期信用损失，是指以发生违约的风险为权重的金融工具信用损失的加权平均值。因此，在计提信用损失时考虑的信用风险是违约风险，而违约风险应当是以客户为基础而不是以单个金融资产为基础考虑的；基于这个观点企业与同一个客户，同一个合同项下的未逾期质保金和已逾期应收账款我理解不应当存在不同的信用风险，对其可收回金额不应当存在不同的计量基础；
2 、老收入准则下，质保金和应收账款放在同一账户，按相同的坏账计提比例计提信用风险损失，假设逾期信用损失率是恰当的，理论上，企业对相关合同收款权利的信用风险不应当会因为实施新收入准则而出现显著差异。
以上观点是否恰当，请陈版指正

回答人：chenyiwei
也可以这样理解。

提问人：心海拂清风 时间：2020-07-23 10:34:17
这是目前我做的某家施工企业的制定的合同资产政策，请教陈版分析是否合理？谢谢。
组合名称 确定组合的依据 预期信用损失率
未验收或未交付未结算的合同资产 按照合同约定的结算进度正常进行结算的项目，整体预期信用损失风险较低 按照余额的1%计提信用减值损失
已验收或已交付未结算的合同资产 有条件收款权利 同应收账款预期信用损失率
未到期的质保金 有条件收款权利 同应收账款预期信用损失率

回答人：chenyiwei
前两个组合的拆分依据是什么，即为何要这样拆分？另外对于组合 1 固定计提1%的准备，具体依据是？

提问人：心海拂清风 时间：2020-07-23 19:20:07
未验收或未交付未结算的合同资产旧准则是在存货列报的项目，也就是在施项目，这部分预期信用风险很低，组合1 计提的比例为参考应收账款 6 个月的计提比例1%，实际之前在存货列报的项目从未发发生过坏账；
组合二是由于原 50 条现 54 条中 27 条的规定，已验收或已交付长期挂账未结算的要在应收账款列报，不能在存货列报，但是这部分根据合同未到结算时点，属于有条件收款权利的合同资产，考虑到原来在应收账款列报并计提坏账，目前执行新准则沿用之前的账龄计提坏账；未到期质保金根据财政部案例在合同资产列报，但是大部分应收账款属于逾期的，因此未到期的质保金按照原来应收账款的账龄计提坏账；这样是否合理？谢谢。另外合同资产计提的减值根据 22 号金融工具在信用减值损失核算，收入准则指南在资产减值损失，我理解是在信用减值损失核算比较恰当，谢谢。

回答人：chenyiwei
这种做法可能有一定合理性，建议以历史数据为主要依据进行实际验证，当然也需要结合前瞻性信息。

提问人：心海拂清风 时间：2020-09-09 12:33:09
请教下陈版，新收入准则下证监会首发 50 条中已交付长期挂账未结算的合同收款权，观点感觉和老准则差别不大“如存在长期挂账的已竣工并实际交付的合同资产余额，应结合发行人与业主之间存在实质的收款权利或信用关系等条件，考虑相关列报的准确性。”
对于合同资产和应收账款分开列报的理由，准则里除了说明合同资产的收款权还受到其他履约义务的制约之外，并没有明确没有给出其他区分情况。就企业拥有的已完工交付未结算的合同收款权，除了时间流逝外，也没有其他合理理由让企业无法收款，唯一的可能仅仅是金额的多少，准则中也没有强调金额是否确定是确认应收账款的前提。
问题：已完工交付未结算的合同收款权作为合同资产还是应收账款更合理？金额不确定是否会影响合同资产和应收账款的区分？谢谢。

回答人：chenyiwei
金额不确定不是主要影响因素。关键是在结算前还要经过哪些步骤，而这些步骤能否顺利完成是否为本企业不可控的。

提问人：心海拂清风 时间：2020-09-09 12:33:09
请教下陈版项目验收或交付后在结算前还需要经过政府审计，没有其他程序和义务，根据前期经验很有可能调减1%-5%的合同金额，政府审计的步骤顺利完成及时间一般需要3-12个月，为本企业不可控的因素，此种情况下是否作为合同资产更为合理？谢谢。

回答人：chenyiwei
可以。同时在计量方面遵循可变对价的相关规定，考虑可能的调减。